【裁判字號】    91,易,1101
【裁判日期】    920611
【裁判案由】    竊盜
【裁判全文】
臺灣板橋地方法院刑事判決                      九十一年度易字第一一０一號
    公  訴  人    臺灣板橋地方法院檢察署檢察官
    被      告    乙○○
右列被告因竊盜案件，經檢察官提起公訴（九十年度偵緝字第一一六七號），本院判
決如左：
    主  文
乙○○無罪。
    理  由
一、公訴意旨略以：被告乙○○因在外積欠債務，竟意圖為自己不法之所有，於民國
    八十九年十二月二十二日某時，趁恰與甲○○同至丁○○位在彰化縣員林鎮○○
    路○段二四巷八號住處銷售通訊配件之機會，將甲○○疏未妥適保藏收受丁○○
    用以支付貨款而交付之支票（發票人為丁○○、付款人為員林信用合作社儲蓄部
    、支票號碼為ＣＡ0000000號、發票日為九十年二月十日、票面金額為新
    臺幣（下同）二萬零二百十五元）一紙竊取得逞；嗣乙○○於同年月二十七日，
    持前述支票向丙○○貼現，再經丙○○屆期向付款銀行提示付款遭退票，始為臺
    中市票據交換所發現，而函報警方查獲上情；因認被告涉犯刑法第三百二十條第
    一項之竊盜罪等語。
二、按犯罪事實應依證據認定之，無證據不得推定其犯罪事實，刑事訴訟法第一百五
    十四條定有明文。而告訴人之告訴，係以使被告受刑事追訴為目的，是其陳述是
    否與事實相符，自應調查其他證據以資審認（最高法院五十二年臺上字第一三０
    ０號判例意參照）；即必須藉由補強證據之存在，以增強或擔保告訴人陳述之證
    明力，告訴人之陳述始適合作為認定犯罪事實之基礎。次按事實之認定，應憑證
    據，如未能發現相當證據，或證據不足以證明，自不能以推測或擬制之方法，以
    為裁判基礎（最高法院四十年臺上字第八六號判例意旨參照）。且認定不利於被
    告之事實，須依積極證據，苟積極證據不足為不利於被告事實之認定時，即應為
    有利於被告之認定，更不必有何有利之證據（最高法院三十年上字第八一六號判
    例意旨參照）。又認定犯罪事實所憑之證據，無論係直接證據或間接證據，其為
    訴訟上之證明，須於通常一般之人均不致有所懷疑，而得確信其為真實之程度者
    ，始得據為有罪之認定，倘其證明尚未達到此一程度，而有合理之懷疑存在時，
    法院即應為無罪之判決（最高法院七十六年臺上字第四九八六號判例意旨參照）
    。
三、公訴人認被告涉犯前揭罪嫌，係以被告雖否認有何竊盜犯行，辯稱：該張支票是
    甲○○在丁○○住處交給我票貼之用，我因在外欠款五十萬元，故先挪用云云，
    惟告訴人甲○○於警詢及偵查中指訴：我未交付支票予乙○○、亦未委託乙○○
    向人貼現票據等情甚明，而證人丙○○於偵查中亦證稱：被告確有向其拿支票調
    現等情無訛，復有支票影本、掛失止付票據提示人資料查報表影本、掛失票據申
    報書等影本各一紙可證；況告訴人另陳明收下支票後，有時未必立即放入皮夾，
    銷貨後係各自回家等語，而證人丁○○亦證述被告與告訴人幾乎同時到達及離去
    ，彼等約停留二至三小時，確定貨物金額後，隨即開票，然後聊個幾句等情，足
    認被告當係利用告訴人銷貨收下支票後，於上開時、地趁隙行竊無誤等，資為論
    據。
四、訊據被告自始堅決否認有何竊盜犯行，辯稱：「該張支票確實是甲○○在丁○○
    住處交給我作票貼之用，甲○○給我二張支票，面額共五萬多元，我持向丙○○
    週轉，但我錢未交付給甲○○，因我開快遞公司向地下錢莊借五十萬元，票貼時
    間與拿票為同一天」等語（見臺灣板橋地方法院檢察署九十年度偵緝字第一一六
    七號偵查卷第十三頁背面、第二三頁背面）；「我不是竊盜，是甲○○交給我的
    ，要我去票貼換現金，他共交我二張票，共五萬多元，我向丙○○調現，我後來
    沒有錢交給他，因為我被地下錢莊的人逼債。他是在彰化客戶丁○○那邊交的，
    丁○○有看到他把二張票交給我，並叫我簽收」等語（見本院九十一年五月二十
    七日筆錄）。
五、綜觀公訴人所舉之證據，公訴人認被告涉犯竊盜罪嫌，實際上係以對上開支票申
    請掛失止付之告訴人甲○○之指訴，為主要論據。告訴人與被告復各執一詞。惟
    查：
    (一)告訴人雖自始否認有將上開支票交予被告調現之情，但告訴人於九十年三月二
      十一日之警詢中係稱：「上開支票是於八十九年十二月十日在丁○○住處，由
      丁○○發出給我，當時有丁○○、乙○○及我在場，我於八十九年十二月十二
      日發現該支票已遺失，九十年二月九日至員林信用合作社儲蓄部報遺失掛失止
      付」云云（見臺灣士林地方法院檢察署九十年度偵字第五八五０號偵查卷第十
      三頁背面），並有掛失止付票據提示人資料查報表影本、遺失票據申報書影本
      各一份在卷為證。若告訴人係於八十九年十二月十二日左右即已發現支票遺失
      ，為何遲至支票票載發票日之前一日－九十年二月九日，始申報掛失，不無疑
      問。告訴人嗣於九十年七月十七日偵查庭訊時改稱：「我要軋票時始發覺遺失
      ，八十九年十二月間開票，何時遺失我已忘記」云云（見九十年度偵字第一一
      二七二號偵查卷第七頁背面）；九十年十月五日偵查庭訊時又稱：「八十九年
      十二月十四日遺失」等語（見九十年度偵緝字第一一六七號偵查卷第十八頁背
      面）；九十一年一月八日偵查庭訊時，再改稱：「八十九年十二月十二日在丁○○住處放貨，丁○○開票給我，˙˙˙幾天後回家才發現票已遺失，共遺失
      二張票」等語（見九十年度偵緝字第一一六七號偵查卷第三三頁背面）。前後
      所述之發現支票遺失時間並不一致。
    (二)被告於偵查中即供稱：甲○○交予其二張支票，共五萬多元等語。嗣於本院調
      查時供稱：有一張不是丁○○的，不是同一個發票人，丁○○的票只有一張等
      語（見本院九十一年五月二十七日筆錄）。告訴人於偵查中雖亦稱：其遺失之
      支票有二張等語。惟除告訴人有申請掛失止付之上開支票外，另一張支票究竟
      係何人交予告訴人者，告訴人於本院調查時原稱：「丁○○有拿二張二萬多元
      的票給我，丙○○收票紀錄中，只有二０二一五元那張，另一張也是二０二一
      五元，金額確定一樣˙˙˙（這二張票）我忘記了，應該是在一個月之內發現
      掉了，我發現不見了，我就報掛失，只掛失其中一張。（問：為什麼只掛失一
      張？）我有請教朋友，他說，同一個人的發票，只要掛失一張就可以了，我生
      意往來，都收票」等語（見本院九十一年五月二十七日筆錄）。嗣經證人丁○○查明其當時交付予告訴人之支票雖有二張，惟除告訴人掛失止付者外，另一
      張為票號一二七八０六號、面額二萬零二百十五元、票載發票日九十年三月十
      日之支票，已由告訴人背書兌現之事實，並提出票號一二七八０六號支票正反
      面影本、客戶對帳單各一份為證後，告訴人乃改稱：「丁○○開給我二張，一
      張不見，一張我背書轉讓出去，˙˙˙（問：為何以前說丁○○開的二張票，
      都發現不見，只掛失其中一張是因為朋友說，同一個人的發票，只掛一張即可
      ？）時間已經過了很久，我已經忘了，其實這張票號一二七八０六號支票是我
      轉讓出去的，我共遺失二張，另一張是我的客票，票號、帳號、金額我另再查
      報，（問：另外客戶的客票有無報掛失止付？）沒有。（問：你以前講說，朋
      友告訴我，同一個發票人只要掛失一張即可，但你剛才說是另外一張客票不見
      ，發票人不是同一人，你為何不去報掛失？）我上次開庭回去才知道是另外一
      張客票遺失」云云（見本院九十一年六月二十六日筆錄）。而被告所稱告訴人
      交付之另一張支票，嗣經本院根據丙○○帳冊查出係發票人為紀志炎、付款人
      為中國信託商業銀行嘉義分行，票號三五二０九八號、票面金額三萬八千一百
      元、發票日九十年二月二十五日之支票，該支票背面有被告背書，且經人提示
      兌現之事實，有丙○○於警詢中提出之帳冊影本一份（九十年度偵字第五八五
      ０號偵查卷第十五頁）、中國信託商業銀行嘉義分行九十一年七月十一日中信
      銀（91）嘉外字第０六九號函檢送之該支票正反面影本及兌現資料一份（附於
      本院卷）在卷可稽。就自己所稱遺失之另一張支票，告訴人不僅前後指訴不一
      ，且對於其為何未對另紙支票亦申報遺失一節，其原稱：「我有請教朋友，他
      說同一個人的發票，只要掛失一張就可以」云云，但在查明另一張支票非丁○○簽發者後，改稱：「我上次開庭回去才知道是另外一張客票遺失」云云。
      但所謂同一人簽發之支票只要掛失一張即可之說法，根本不能成立，此為有使
      用支票交易習慣之人以電話詢問銀行即可得知者，且告訴人於偵查中既已稱其
      遺失之支票有二張，而丁○○名義簽發之支票中之其中一張支票又係告訴人本
      人背書轉讓出去，其本人應自知甚詳，若其在意支票遺失之事，僅需向丁○○
      查問票號、金額即可知其所謂另一張遺失之支票非丁○○簽發之支票，其於本
      院調查時卻稱：「我上次開庭回去才知道是另外一張客票遺失」云云，實令人
      難以採信。告訴人一方面對本案支票申請掛失，另一方面又對另一張所謂遺失
      之支票卻始終不在意其去向，其此種互相矛盾之態度，亦令人費解。再由另一
      張支票非丁○○簽發之情觀之，告訴人於偵查中解釋其當時在丁○○住處因未
      將丁○○交付之支票收好以致失竊之理由時，所稱：收下支票後，有時未必立
      即放入皮夾，銷貨後各自回家云云（見九十年度偵緝字第一一六七號偵查卷第
      三三頁背面），亦難置信。公訴人根據告訴人此部分指訴，推論認被告當係利
      用告訴人銷貨收下支票後，於上開時、地趁隙行竊無誤云云，亦難成立。
    (三)由於被告及告訴人、證人丁○○三人皆同意接受測謊，本院函請法務部調查局
      安排時間，通知其三人於九十一年八月十三日前往接受測謊，經該局人員以控
      制問題法、混合問題法對其三人實施測謊，結果為：「一、甲○○稱：(一)、其
      未曾交付乙○○二張支票；(二)、其未交付乙○○員林信用合作社支票；(三)員林
      信用合作社支票係其遺失。上述問題經測試呈情緒波動之反應，研判有說謊。
      二、乙○○稱：(一)、甲○○曾交付其二張支票；(二)、員林信用合作社支票係甲○○交付；(三)其未竊取系爭之員林信用合作社支票。上述問題經測試無情緒波
      動之反應，研判未說謊。三、丁○○稱：其未見甲○○轉交乙○○系爭之員林
      信用合作社支票。上述問題經測試呈情緒波動之反應，研判有說謊」等情，有
      該局九十一年八月十四日調科參字第０九一００四五五五九０號測謊報告書一
      份在卷足參。按測謊鑑定，係依一般人在說謊時，會產生遲疑、緊張、恐懼、
      不安等心理波動現象，乃以科學方法，由鑑定人利用測謊儀器，將受測者之上
      開情緒波動反應情形加以紀錄，用以分析判斷受測者之供述是否違反其內心之
      真意而屬虛偽不實。故測謊鑑定，倘鑑定人具備專業之知識技能，復基於保障
      緘默權而事先獲得受測者之同意，所使用之測謊儀器及其測試之問題與方法又
      具專業可靠性時，該測謊結果，如就有利之供述，經鑑定人分析判斷有不實之
      情緒波動反應，依補強性法則，雖不得作為有罪判決之唯一證據，但非無證據
      能力，仍得供裁判之佐證，其證明力如何，事實審法院有自由判斷之職權；反
      之，若其有利之供述，經鑑定並無任何虛偽供述之情緒波動反應，又無其他合
      法之積極證據足以證明該部分之犯罪事實時，即可印證其真實性，非不得為有
      利於受測者之認定（最高法院八十八年度臺上字第二九三六號判決意旨參照）
      。查告訴人所指訴其未交付本案支票予被告等語，其真實性實值得懷疑，難以
      採信，業見前述，其嗣經實施測謊鑑定之結果，就否認交付本案支票予被告之
      回答，有不實之情緒波動反應，相對於此，被告就同一問題之回答，卻無不實
      之情緒波動反應，益足見告訴人之指訴內容不具憑信性，難以據為不利於被告
      認定之證據。
六、綜上論述，告訴人指訴之內容實難以採信，被告所辯支票係告訴人所交付之語，
    則可堪信為真實。此外，復查無確切可信之證據足資證明被告有公訴事實所指之
    竊盜罪嫌，自難僅憑告訴人單方面顯有瑕疵之指證遽入人罪，被告犯罪應皆屬不
    能證明，爰為無罪判決之諭知。
七、至於告訴人交付支票予被告之目的為何，被告是否有另犯他罪之嫌疑，已超出本
    案起訴事實之範圍，本院尚無從進行審判，附此敘明。
八、被告經合法傳喚無正當理由不到庭，惟本院既認對其應諭知無罪之判決，自得依
    法不待其陳述逕行判決。
據上論斷，應依刑事訴訟法第三百零六條、第三百零一條第一項，判決如主文。
本案經檢察官許景森到庭執行職務。
中      華      民      國      九十二      年    六   月      十一    日
                                         臺灣板橋地方法院刑事第四庭
                                           法  官    王復生
右正本證明與原本無異。
如不服本判決，應於判決送達後十日內向本院提出上訴狀 (應附繕本) ，上訴於
臺灣高等法院。
                                           書記官    黃美雲
中      華      民      國      九十二      年    六    月  二十       日


司法院資訊處製作；財團法人民間司法改革基金會備份。
